臺灣高等法院臺中分院民事判決　　　九十一年度上字第二八五號
　　　上　訴　人　乙○○
　　　被　上訴人　甲○○
　　　訴訟代理人　丙○○
右當事人間所有權移轉登記等事件，上訴人對於中華民國九十一年七月四日臺灣彰化
地方法院第一審判決（九十一年度訴字第三七三號），提起上訴，本院判決如左：
　　　主　　　文
上訴駁回。
第二審訴訟費用由上訴人負擔。
　　　事實及理由
一、上訴人主張：伊為興建工廠，於民國（下同）八十九年三月間與被上訴人簽訂買
　　賣契約，以新台幣（下同）二百三十萬元代價，向被上訴人購買坐落彰化縣和美
　　鎮○○○段竹子腳小段九五─六地號、地目旱、面積三一二一平方公尺、應有部
　　分九八０四分之一三八七之土地（以下簡稱系爭應有部分，或系爭土地）。雙方
　　約定雙方須於八十九年三月二十三日前往指定之偉弘代書事務所履行登記手續，
　　即被上訴人保證其可於一個月內排除該土地之權利瑕疵及其地上物，將土地過戶
　　並交付予伊興建工廠，並於契約第十一條明定，其如不能依限依約履行時，即應
　　加倍返還其受領之款項作為違約賠償金，伊乃於簽約同時給付定金十一萬八千元
　　，又於八十九年三月二十三日交付發票日分別為八十九年四月七日、同年四月十
　　日、同年四月十五日，金額分別為四十萬元、二十一萬元、十萬元，付款人均為
　　華南銀行和美分行三紙支票充作價金，且已付款完畢，合計伊已給付八十二萬八
　　千元之價金，至於尾款依約俟系爭土地過戶完畢後一次付清。詎被上訴人未能依
　　限於一個月內排除該土地上之權利瑕疵及地上物，將系爭土地過戶予伊，使伊受
　　有另向他人承租廠房營業之損害，依民法第三百六十條規定，自得請求被上訴人
　　履行將系爭土地應有部分移轉登記予伊，並逕請求不履行之損害賠償，即依兩造
　　契約第十一條之約定，請求被上訴人加倍返還已收之款項等情，爰依兩造契約第
　　十一條之規定，求為命被上訴人給付伊一百六十五萬六千元之判決（上訴人另於
　　原審請求判命被上訴人將系爭應有部分移轉登記予伊，經原審為其勝訴之判決，
　　被上訴人就此部分未據聲明不服）。
二、被上訴人則以：系爭土地為農地，依法律規定不能蓋工廠，上訴人購買系爭土地
    ，係因該地遭台灣彰化地方法院以八十七年度執字第四五八號查封在案，上訴人
    為協助伊排除查封，故同意出資買受，其買受時並未表明係作興建工廠之用，伊
    自不可能保證可排除地上之違章建築而供上訴人蓋工廠。系爭契約第十一條乃伊
    特有之權利，即伊得不過戶土地給上訴人，故所謂不履行乃指主觀的不過戶而言
    ，但伊一直同意並努力設法過戶予上訴人，僅因其上有李田柱所有迄今已逾三十
    年之違章建築存在，雖經伊極盡努力亦無法協調分管，致無法申請農業用地使用
    證明書及辦理過戶事宜，自無上開不過戶之情事，且無從歸責予伊。上訴人與伊
    為同學，世居系爭土地附近，早知其上有違章建築及不能蓋工廠之性質，依民法
    第三百五十一條規定，上訴人自不得請求伊給付違約金等語，資為抗辯。
三、原審法院斟酌兩造之主張及攻擊防禦方法之結果，認上訴人請求違約金之訴為無
    理由，而諭知上訴人此部分敗訴之判決。上訴人就此部分提起上訴，聲明求為判
    決：(一)原判決關於上訴人敗訴，即違約金部分廢棄；(三)右開廢棄部分，被上訴人
    應給付上訴人一百六十五萬六千元；(四)第一、二審訴訟費用由被上訴人負擔；(五)
    上訴人就上開部分願供擔保，請准為假執行之宣告。被上訴人則答辯聲明求為判
    決駁回上訴人之上訴。
四、上訴人主張伊於八十九年三月間以二百三十萬元之代價，向被上訴人購買系爭應
　　有部分，並已給付八十二萬八千元，雙方並約定尾款俟八十九年三月二十三日辦
　　理過戶後再一次付清，詎被上訴人迄今仍未將系爭應有部分移轉登記予上訴人等
　　情，業據上訴人提出土地登記謄本、不動產買賣契約書影本各一件為證，且為被
    上訴人所不爭執，自堪信上訴人此部分之主張為實在。
五、本件之爭執要旨在於：(一)被上訴人是否向上訴人保證其可於簽約後一個月內排除
    系爭土地之權利瑕疵及地上物，將土地所有權移轉登記予上訴人，並交付土地予
    上訴人興建廠房使用？(二)契約第四條記載登記日期為八十九年三月二十三日之意
    義為何？苟被上訴人未於八十九年三月二十三日將系爭應有部分移轉登記予上訴
    人，是否即應依契約第十一條之約定負債務不履行之責任，併應給付違約金，即
    加倍返還所收之款項？等項。經查：
　(一)系爭土地之地目為旱，其使用分區為指定農農業區，使用類別則為農牧用地，屬
　　農業發展條例規定之耕地，又系爭土地位於彰化縣和美鎮○○路○段旁，即兩造
　　住處附近，其上則有共有人李田柱所有未經保存登記迄今約三十餘年之磚造平房
　　等情，為兩造所不爭執，並有卷附土地登記謄本、土地複丈申請書影本一件、現
　　場照片八幀、檢舉書影本一件等附卷足資佐證。又被上訴人辯稱上訴人早於訂約
　　前已知悉系爭土地為農地，且其上有其他共有人所有之違章建築存在等情，核與
　　證人即承辦系爭土地買賣事宜之代書丙○○到庭結稱：「‧‧‧在未訂契約書時
　　，原告就知道系爭土地上蓋有共有人之農舍，過戶要提出農業使用證明，原告因
　　住在當地，已知道系爭土地是農地，且兩造是同學‧‧‧」等語相符。（見原審
    卷第十九頁）。參以上訴人於本院之辯論意旨乃主張被上訴人保證其可於一個月
    內排除系爭土地之權利瑕疵及地上物云云（見本院卷第六十七頁），益見其於訂
    約時即已知系爭土地上經人蓋有違章建築之事實，其於原審否認其於訂約時即已
　　明知地上蓋有違章建築乙節，自無可採。另證人即負責處理之土地代書丙○○於
　　本院證稱系爭土地為農地，依法令不能在該地上興建工廠，上訴人住於該地，本
　　很清楚，本件係因該地遭法院查封，上訴人基於同學之誼，願出資幫忙排除查封
　　，而簽約買賣系爭土地，簽約時未提及應排除地上物，由上訴人在其上興建工廠
　　之事等情甚詳在卷（見本院卷第三十五－三十六頁、第六十一頁），即上訴人在
　　本院準備程序中亦不諱言其知悉該地為農地，且不得興建工廠之事實無訛（見本
　　院卷第四十七頁）。另上訴人所舉之證人即代其簽訂本件契約之前妻黃美琴於本
　　院準備程序中到庭證稱：「這件是我親自與代書溝通，在簽約時我代為處理，當
　　時代書有承諾在一個月內可辦過戶，並沒有談到清除地上物蓋工廠的事」等語（
　　見本院卷第四十八頁），是上訴人主張被上訴人曾保證其於一個月內可排除系爭
　　土地之權利瑕疵及地上物將土地交付由上訴人興建工廠云云，顯與事實不符，殊
　　不足採。
  (二)系爭契約第四條僅約定；「本件不動產買賣登記手續期日約定於民國（下同）八
    十九年三月二十三日雙方須同往偉弘代書事務所履行登記手續，屆時乙方（即被
    上訴人）應將本件不動產移轉登記需要文件交甲方（即上訴人）以便聲請登記」
    等語（見原審卷第九頁），即該八十九年三月二十三日只是開始交件聲辦登記之
    日而已，即證人黃美琴上述所證亦只謂「代書有承諾在一個月內可辦過戶」云云
　　，是殊無保證在一個月內清除地上違建並過戶完畢之情事，殊無疑義，上訴人將
　　該八十九年三月二十三日強解為移轉登記完畢之日期，洵屬無據。
　(三)次按農業發展條例第三十一條前段規定：「耕地之使用，應符合區域計畫法或都
　　市計畫法或使用分區管制之相關法令規定，始得辦理所有權移轉登記。」，又民
　　法第三百五十一條規定：「買受人於契約成立時，知有權利之瑕疵者，出賣人不
　　負擔保之責。」，民法第三百五十三條規定：「出賣人不履行第三百四十八條第
　　三百五十一條所定之義務者，買受人得依債務不履行之規定，行使其權利。」。
　　本件系爭土地既為農地，又上訴人早於訂約前明知其上蓋有違章建築，且申請所
　　有權移轉登記時，地政機關恆會要求當事人出具農業用地農業使用證明，然上訴
　　人猶甘心明知故買，則其於約定期限內未能登記為所有權人，非屬不測之損害，
　　法律自無保護之必要，揆諸民法第三百五十一條之規定，被上訴人自毋庸負擔保
　　之責任。又依民法第三百五十三條規定之反面解釋，上訴人亦不得依債務不履行
　　之規定，即不得依民法第二百二十六條、第二百五十條、第二百五十四條、第二
　　百五十六條、第二百六十條等規定，行使契約解除權、違約金請求權、損害賠償
　　請求權，應無疑義。至於系爭契約第十一條：「乙不履行本契約時應加倍返還其
　　所受領之款項作為違約賠償金不得異議。」之約定，核與民法第二百五十條第一
　　項：「當事人得約定債務人於不履行債務時，應支付違約金。」之違約金構成要
　　件規定完全相同，即該約定僅將法律條文移殖於該印刷體之制式契約書面之內而
    已。即代上訴人簽約之證人黃美琴亦證稱：「（契約第十一條何意？）這只是一
    般形式化印好的契約，沒有談到加倍的問題，沒有談到違約金是懲罰或損害預定
    問題」等語（見本院卷第四十八頁）。又該契約第十一條全文為「乙（即被上訴
    人）不履行本契約時應加倍返還其所受領之款項，作為違約賠償金，不得異議」
    ，代為書寫該契約書之代書丙○○亦解為上開約定係被上訴人之權利，指主觀的
    不履行之情形而言（見本院卷第六十一頁），是該條所謂「乙不履行本契約」，
    應指履行為可能，但出賣人主觀上不為履行，且全部不為履行而言。又上開八十
    九年三月二十三日期要只開始申辦登記之預估日期而已，不能解為未於該日之前
    移轉登記完畢即屬契約第十一條所定之情形，已如前述。而被上訴人於簽約後，
　　即於八十九年三月十五日申請土地登記謄本，又於同年四月七日申請戶籍謄本，
　　同年四月十八日申領地籍圖謄本，其後併聲請農業用地農業使用證明，凡此舉動
　　皆為將系爭應有部分過戶予上訴人。惟因系爭土地上有共有人李田柱所有迄今已
　　逾三十年之違章建築存在，經被上訴人與其他共有人協調分管，均不得其門而入
　　。最後，被上訴人迫不得已，乃向彰化縣和美鎮公所檢舉該違章建築，期能拆除
　　後，過戶事宜始得順利完成。前開期間，上訴人亦曾參加與其他共有人協商分管
　　事宜，且承辦之代書也曾向上訴人建議俟法院訴訟或拍賣程序終結後，再作處理
　　，然未獲上訴人採納。被上訴人亦曾告知上訴人，如有需要，可先行使用系爭應
　　有部分，但均無結果等情，除據被上訴人陳述甚詳在卷外，亦據證人即代書丙○
    ○在原審供證明確，具有所提出之農業用地使用證書申請書影本、委託書影本一
    件、地籍圖本影本一件、土地複丈申請書影本一件、現場照片八幀、檢舉書影本
    一件等在卷可參。即於原審判准移轉登記後，被上訴人亦未聲明不服，而使該部
    分判決確定在案，是凡此皆可知被上訴人於主觀上並無不履行本件契約之情事，
    即與系爭契約第十一條所定之情形不符，上訴人執此對之請求給付違約金，自屬
    依約無據。
  (四)上訴人復主張：被上訴人在移轉土地予上訴人時，保證排除權利瑕疵及其地上物
    以使上訴人可以順利取得移轉土地蓋工廠，據此依民法第三百六十條所定「買賣
    之物，缺少出賣人所保證之品質者，買受人得不解除契約或請求減少價金，而請
    求不履行之損害賠償；出賣人故意不告知物之瑕疵者，亦同。」伊自得向被上訴
    人請求不履行之損害賠償，即依系爭不動產契約書第十一條：「乙（被上訴人）
    不履行本契約時，應加倍返還其所受領之款項作為違約金不得異議。」之約定為
    主張。蓋推究前揭所述之當事人真意及上訴人得逕行請求不履行之損害賠償、誠
    信原則、經濟目的等事項加以解釋系爭契約，系爭契約書第十一條之約定乃具有
    賠償預定性之違約金，且在系爭契約書第四條所訂之八十九年三月二十三日經過
    後，被上訴人違約之情即已存在，上訴人之違約金債權即已存在。且違約金依民
    法第二百五十條第二項規定，原則上視為因不履行而生損害之賠償總額。其損害
    額若干？係出諸法律擬制，當事人實際上是否受有損害，法院並不作實質上之判
    斷。法院於受理是類事件時，僅能判斷被請求之一方有無違約，並不認定有無損
    害。（司法院8.（）秘台廳(一)第○一六一二號函）故法院一經認定被上訴
    人違約時，被上訴人即應依約支付違約金，否則將有失約定違約金之意義。蓋因
    被上訴人先是保證品質，後又違約，依法自應賠償上訴人損失，而契約雙方既有
    約定違約金，該違約金之性質既屬損害賠償總額之預定，從而被上訴人確有違約
    之情，自應本於契約自由原則，依契約雙方所定之違約金為判斷為當。並主張：
    因被上訴人不能於一個月內過戶並交付土地，致伊不能蓋工廠，而受有另向第三
    人承租工廠使用之損害云云。惟查：系爭土地為農地，依現行法令規定，本不得
    於其上興建工廠為上訴人所知悉已如前述，是上訴人主張其有不能蓋工廠，而承
    租其他工廠使用之損害云云，已屬無據。且被上訴人並未保證可於一個月內排除
    該地之權利瑕疵及地上物，將土地交付上訴人興建工廠，亦如前述，是上訴人主
    張其得依民法第三百六十條及契約第十一條約定於八十九年三月二十三日之後，
    即可對之請求不履行之損害賠償或請求加倍返還所收款項作為違約金之支付云云
    ，亦屬無據。
六、綜上，上訴人依債務不履行之法律關係及契約第十一條之約定，請求被上訴人加
    倍返還所收之款項，即給付一百六十五萬六千元，為無理由，不應准許。原審因
    而為上訴人敗訴之判決，依法即無不合，其所持之理由，雖未盡相同，結果則無
    二致，仍應予維持。上訴意旨仍執陳詞，指原判決此部分為不當，聲明求予廢棄
    改判，為無理由，應予駁回。又其訴既無理由，假執行之聲請即失所附麗，併已
    經原判決一併駁回其假執行之聲請在案，上訴人復提出聲請，自無理由，併此
    明。
七、本件事證已臻明確，兩造其餘攻擊及防禦方法，均與判決結果不生影響，自無一
    一審究論列之必要，併此敘明。
八、據上論結，本件上訴為無理由，依民事訴訟法第四百四十九條第一項、第二項、
    第七十八條，判決如主文。
中　　　華　　　民　　　國　　九十一　　年　　　十　　　月　　二十九　　日
~B1民事第五庭審判長法　官　陳滿賢
~B2　　　　　　　　法　官　邱森樟
~B3　　　　　　　　法　官　朱　樑
右為正本係照原本作成。
上訴人仍得上訴。
如對本判決上訴，須於收受判決送達後二十日內向本院提出上訴書狀，其未表明上訴
理由者，應於提出上訴後二十日內向本院提出上訴理由書（須按他造人數附具繕本）
，並繳納送達用雙掛號郵票拾份（每份拾肆元）。
上訴時應提出委任律師或具有律師資格之人之委任狀；委任有律師資格者，另應附具
律師及格證書及釋明委任人與受任人有民事訴訟法第四百六十六條之一第一項但書或
第二項（詳附註）所定關係之釋明文書影本。
~B 　 　　　　　　書記官　陳秀真
中　　　華　　　民　　　國　　九十一　　年　　 十一　　 月　　　一　　　日
附註：
民事訴訟法第四百六十六條之一（第一項、第二項）
對於第二審判決上訴，上訴人應委任律師為訴訟代理人。但上訴人或其法定代理人具
有律師資格者，不在此限。
上訴人之配偶、三親等內之血親、二親等內之姻親，或上訴人為法人、中央或地方機
關時，其所屬專任人員具有律師資格並經法院認為適當者，亦得為第三審訴訟代理人
。
                                                                        Ｈ
